臺灣高等法院刑事判決
上　訴　人
即　被　告　丙○○
選任辯護人　陳中柱律師
上　訴　人
即　被　告　甲○○
選任辯護人　林賢宗律師
上列上訴人因業務侵占案件，不服台灣板橋地方法院八十一年度
訴字第九三三號，中華民國八十二年二月二十四日第一審判決（
起訴案號：台灣板橋地方法院檢察署八十年度偵字第六一六二、
一二０五四、一二八八０號）提起上訴，判決後經最高法院第六
次發回更審，本院判決如下：
    主  文
原判決關於丙○○、甲○○業務侵占部分暨執行刑均撤銷。
丙○○、甲○○共同連續意圖為自己不法之所有，而侵占對於業
務上所持有之物，各處有期徒刑壹年肆月。
    事  實
一、丙○○係代統企業股份有限公司（下稱代統公司，設於台北
    縣蘆洲鄉○○○路○段三三八號）之執行副總經理，楊人豪
    （已死亡，業經判決公訴不受理確定）係該公司之襄理兼執
    行副總經理秘書，甲○○為該公司之財務課長（丙○○於民
    國八十年三月間離職，甲○○於民國八十年五月三十一日離
    職），而代統公司係統一食品企業股份有限公司（下稱統一
    公司）對於台北地區各學校產品銷售之代理商，因該公司總
    經理乙○○（現為董事長）要求公司人員提高銷售業績，採
    行以每箱食品、飲料低於平常售價新台幣（下同）三至十元
    不等之價格，銷售予一般中盤商，由中盤商自行至公司倉庫
    載貨，而以現金或即期支票支付貨款（即所謂特販方式），
    詎丙○○、楊人豪、甲○○等三人竟共同意圖為自己不法之
    所有，基於概括之犯意，自民國七十九年九月間起至八十年
    二月間止，推由丙○○、楊人豪事先與中盤商吳義農、黃萬
    得、林清河等人聯絡，利用下班時間、晚上或例假日，由丙○○或楊人豪逕行填製出貨單交予吳義農等三人，如未填具
    出貨單，則由丙○○、楊人豪其中一人向倉庫管理員稱緊急
    出貨再補開出貨單，計先後多次將代統公司所有之「麥香紅
    茶」、「奶茶」、「菊花茶」、「楊桃汁」、「咖啡」、「
    速食麵」等貨物，以每箱低於市價十五至二十元之價格（市
    價每箱約一百五十元至一百六十元），出售予吳義農、黃萬
    得、林清河，計銷售二十二萬六千六百四十五箱貨物，得款
    二千九百四十六萬三千八百五十元，由丙○○、楊人豪、甲○○等三人共同侵占朋分（由甲○○分得三百萬元，餘由丙○○、楊人豪二人均分），因甲○○本負責代統公司外帳及
    庫存日報表，乃由甲○○於其業務上所製作不實之營運日報
    表，持向上級陳報公司營運情形，足以生損害於代統公司，
    迨至八十一年三月初，代統公司總經理乙○○發覺有異，向
    丙○○查詢帳目，丙○○唯恐東窗事發，乃於同年三月五日
    棄職離去，經乙○○命甲○○會同公司出納黃惠卿、會計王
    翠香凍結倉庫清點結果，始查悉上情。
二、案經代統公司訴由台北縣警察局盧洲分局移送暨內政部警政
    署刑事警察局移由台灣台北地方法院檢察署呈請台灣高等法
    院檢察署移轉台灣板橋地方法院檢察署檢察官偵查起訴。
    理  由
一、訊據被告丙○○、甲○○均矢口否認有何侵占犯行，被告丙○○辯稱：是總經理乙○○要做特販，好讓他取得週轉金，
    後乙○○唯恐統一公司發覺其違約特販解除代理契約，並因
    特販未開立發票為稅捐機關發覺，故指伊與楊人豪、甲○○
    侵占以掩人耳目，其實伊等並未利用特販侵占盜賣公司貨品
    ，又公司發給各學校之清潔費，係按其銷售額計算，伊不可
    能領取後侵占，且代統公司之財務狀況健全，不可能在短短
    數月間侵占公司大批貨品而不被發現，本案純係乙○○脅迫
    公司員工偽證為不實之指控等語。被告甲○○辯稱：警訊中
    提出之自白書、承諾書均係遭乙○○脅迫始出具，因乙○○
    與警方交情良好，逼伊配合製作不實之筆錄，庫存虧損三千
    五百多萬元，實因乙○○要求將特販部分抽出，將該部分列
    入丙○○、楊人豪侵占之帳內所致，伊既未製作假帳，更未
    侵占丙○○、楊人豪交付之三百萬元云云。
二、惟查：
（一）被告丙○○、甲○○如何夥同已死亡之楊人豪共同出賣代
      統公司倉庫貨物予黃萬得、吳義農、林清河之事實，業據
      被告甲○○於八十年三月二十五日立具自白書，自承：「
      職甲○○原任財務課長，因丙○○舞弊作假帳騙總經理，
      蒙總經理不予追究刑責，今特立此書承諾於願在代統公司
      以基層職員任職二年，在此二年內不予消極的態度做事，
      本人願將功贖罪，把原任工作做好……二、對於庫存如有
      短缺願意賠償……四、因舞弊案本人與丙○○是主腦者」
      等語，該自白書並經代統公司出納黃惠卿、會計王翠香、
      賴榮山、楊人豪等人簽名見證（自白書附於六一六二號偵
      卷第四十頁），甲○○於八十年三月二十三日所具之自白
      書亦坦承虛報營業額約二千多萬元，庫存如有短缺願意賠
      償（自白書附同卷第三十九頁）。且代統公司總經理乙○○在發現帳目有異之後，曾命被告甲○○協同會計王翠香
      、出納黃惠卿凍結倉庫全盤清點，發現共短缺貨品二十二
      萬六千六百四十五箱（總值三千五百四十七萬九千一百五
      十三元），製有七十九年九月至八十年二月之庫存差異表
      一冊附卷（置於證物袋外放，內含進貨月報表）。被告甲○○除於該庫存差異表上逐頁簽認外，更與會計王翠香、
      出納黃惠卿於八十年五月十六日簽名立具報告書，載稱：
      「……此次舞弊案丙○○、楊人豪侵占之公司倉庫之統一
      系列產品總金額為ＮＴ00000000元，經由本人確
      認無誤，特立此書以示負責。此致代統公司全體股東暨董
      事先生」（影本附同卷第四十一頁），甲○○並出具同意
      書、授權承諾書（見告訴人八十年十月二十八日陳報狀及
      所附證物，外放偵查書狀袋內），同意將所有台北市○○
      區○○街四十號一樓建物及土地移轉交付予乙○○，授權
      乙○○辦理設定手續，以清償所積欠債務（嗣於八十年七
      月辦妥過戶手續）。被告甲○○復於八十年五月十六日警
      訊中坦稱：「丙○○、楊人豪賣代統公司倉庫統一食品
      二十二萬六千六百四十五箱，共值三千五百四十七萬九千
      一百五十三元，由伊做假帳目表（按應係不實之營運報表
      ）配合」等語（同卷第九頁警訊筆錄），於八十年五月十
      八日檢察官偵訊時供稱：「警訊筆錄實在，看過後才簽名
      」（同卷第五十七頁筆錄）；已故之楊人豪亦於八十年三
      月二十五日在代統公司親立自白書自承：「茲因立書人楊
      人豪因業務失職舞弊案，蒙總經理不予追究刑責，今特立
      此書於代統公司服務貳年」（同卷第四十四頁），楊人豪
      於八十年五月二十九日警訊中並供承：「因彼三人（指吳
      義農、黃萬得、林清河）都有消化代統公司貨品能力，且
      事先談好每箱飲料均便宜貳拾元妥由他們消化贓物，由副
      總經理丙○○做假出貨單或完全沒有出貨單，再由我或丙○○一人在場掩護，並與事先聯絡之林清河等三人將貨車
      利用夜間駛進倉庫竊取貨品變賣，起初林清河等三人每竊
      得一箱得利貳拾元，但在七十九年十二月底以後，所得贓
      款則由我們二人與林清河等三人均分（所得贓款）大約
      佰萬元，甲○○知情，因我前後共拿拾次贓款每次拾萬
      元共佰萬元給甲○○，故甲○○願意做假帳目表配合」
      等語（見同卷第八十、八十一頁筆錄）；已判決確定之同
      案被告黃萬得在警訊中亦坦承以每箱食品低於巿價十五至
      二十元之價格向丙○○、楊人豪購買代統公司貨品，並於
      偵查中供稱警訊中所言實在，看過才簽名云云（見同卷第
      九至十三頁、第五十八頁筆錄）。被告甲○○、楊人豪及
      已判決確定之黃萬得以上供述，核與告訴人乙○○歷次之
      指訴，以及證人即代統公司職員唐勝國、朱明德、曹佳翔
      、韓學成、王翠香、黃惠卿、賴榮山等人於警訊及偵查中
      供稱：目睹吳義農、黃萬得、林清河三人利用下班時間、
      晚上、例假日以貨車至代統公司倉庫搬運貨物，由丙○○
      或楊人豪其中一人在場掩護，賣倉庫內之貨品等情節悉
      相符合（同卷第十六至三十三、七十六、一０二至一０四
      頁筆錄）。又本案係告訴人乙○○在八十年三月初發覺有
      異，向被告丙○○查詢帳目，丙○○唯恐東窗事發，乃於
      同年三月五日棄職離開公司，並於當月十三日寄交其親書
      書寫之信函一件予乙○○，於信函內載稱：「職因內心搖
      擺不定，無法堅持，猝然離職，惹您震怒是可以想像預見
      的：：一切後果咎由自取，我自己認命，只請您高抬貴手
      ……如需訴諸法律我也認了，職深知可大可小之道理，一
      切就看您是否大肚能容了！再一次謝謝你多年來的關照與
      致上最誠懇之道歉！」（信函及信封附原審卷三第一四九
      之一、之二頁），若非被告丙○○犯法心虛，又何需向告
      訴人乙○○期求高抬貴手？俱見乙○○與代統公司絕非空
      泛指訴。
（二）被告丙○○等人將貨物售予黃萬得、吳義農、林清河等中
      盤商等情，雖被告丙○○在警訊中雖否認侵占犯行，謂乙○○之指訴不實，但亦供稱：「我是有在出貨單上蓋章，
      讓黃萬得自代統公司倉庫提貨，但我沒有收到黃萬得的錢
      、」「我確實見過吳義農本人親自到代統公司搬運食品飲
      料，而且是公司下班時段，次數無法統計」、「因為當時
      有我的助理楊人豪在場，所以未加干涉（指下班時私自出
      貨）」等語（同上卷第七十九頁筆錄）。黃萬得在警訊中
      亦坦承：「數次同代統公司的員工丙○○、甲○○利用該
      公司下班之際竊取該公司之統一食品，也常常遇到吳義農
      、林清河也去竊取」、「嚴格說起來我並不算是偷竊代統
      公司的貨物，因為是代統的副總經理丙○○及專員楊人豪
      授意我而取得代統公司的貨物，雖然我是以低於市價十五
      至二十元之價格（市價每箱食品約一百五十元至一百六十
      元不等）付款予丙○○或楊人豪」、「我幾乎每週都有取
      得貨物，每回約取得近四十萬元之貨物，該期間內丙○○
      、楊人豪共盜賣予我近三十五回許，所有的貨物約共值有
      近新台幣一千萬元、貨物轉銷至三重、土城、鶯歌等地，
      但大部分都經我轉銷至三重市○○路附近之品宜、正盛、
      亨南、廣香等食品中盤商，數量約有六萬四千箱許」、「
      因為我與代統公司沒有業務往來的關係，所以出貨單不能
      以我為抬頭」等語。於偵查中供稱警訊中所言實在，看過
      才簽名（同上卷第九至十三頁、第五十八頁筆錄）。吳義
      農在警訊中雖否認犯行，然亦供稱：「於台北市立桃源國
      中擔任體育老師，我太太韓婷有從事經營木生食品行：：
      承辦北投區私立十信工商及內湖區私立德明商專之代理經
      營福利社有關業務」、「課後下班時間我負責業務之推展
      （指木生食品行）」、「有（與代統公司生意往來）」、
      「七十九年六月底由代統公司幹部員工楊人豪至內湖區之
      德明商專福利社招攬生意，並於七十九年八月十四日開始
      送貨」（同上卷第十四頁）。證人即代統公司職員唐勝國
      、朱明德、曹佳翔、韓學成、王翠香、黃惠卿、賴榮山等
      人並分別於警訊及偵查中證稱：「目睹吳義農、黃萬得、
      林清河三人利用下班時間、晚上、例假日以貨車至代統公
      司倉庫搬運貨物，由丙○○或楊人豪其中一人在場掩護，
      盜賣倉庫內之貨品」等語（同上卷第十六至三十三、七十
      六、一０二至一０四頁筆錄），且黃萬得、吳義農事後均
      已與代統公司成立民事上和解，分別賠償代統公司損失各
      七十五萬元及四百萬元，有和解書影本二份、授權書影本
      二份、支票影本二份在卷可憑（附於本院上更（一）卷第
      一一四至第一一九頁），益徵告訴人指訴非虛。何況中盤
      商黃萬得、吳義農、林清河等三人所犯故買贓物罪，均經
      判決有罪確定（見本院八十二年上訴字第三五０三號判決
      ）。
（三）被告等雖指本案係代統公司總經理乙○○因採行特販方式
      ，違反與統一公司之約定，為恐違約漏稅遭追究，始委責
      於下屬，施壓或勾串員工集體為不實指證，被告甲○○、
      楊人豪在生前均改稱自白書等文件係被乙○○脅迫所出具
      ，因未將賣予中盤商之特販帳目算入，才造成庫存差異；
      證人即代統公司會計王翠香、出納黃惠卿嗣後亦改稱前於
      警訊、偵查中所言均非實在，是乙○○囑其等如此說，庫
      存差異表內容不實，乙○○吩咐將公司虧損之二千多萬元
      加在裡面，因未將特販之帳算入才會造成庫存差異云云。
      然據證人即警員楊丁財於偵查中證稱：「甲○○於製作警
      訊筆錄時對自白書並無異議，警訊筆錄均依其陳述據實記
      錄，其均坦白承認」（見六一六二號偵卷第四００頁筆錄
      ），王翠香、黃惠卿於偵查中亦證稱：「甲○○於公司寫
      自白書時有在場，未受乙○○脅迫」等語（見同上卷第四
      ０二頁筆錄）。且本案經告訴人於八十年五月十六日提出
      告訴後，被告甲○○於八十年六月十八日寄交乙○○之存
      證信函中仍表示：「當時台端同意不將本案情移送法辦，
      始將台北市○○區○○街四十號一樓房地所有權狀、印鑑
      證明書、印章交與台端保管，但台端食言，於本年五月十
      八日將案情移送法辦，如此須待法院裁定後，始能處理本
      房屋」等語（見告訴人八十年十月二十八日陳報狀所附證
      物、外放偵查書狀袋內），而前揭庫存差異表係代統公司
      總經理乙○○發覺有異，向被告丙○○查詢帳目，丙○○
      唯恐東窗事發，乃於八十年三月五日棄職離開公司，經乙○○命被告甲○○協同公司出納黃惠卿、會計王翠香凍結
      倉庫清點後所製作，業據告訴人公司代表人乙○○及證人
      黃惠卿、王翠香於偵查中及台灣台北地方法院八十年度重
      訴字第五五五號事件中供述明確（見原審卷三第一三六至
      一四四頁所附八十年十二月五日言詞辯論筆錄），卷附庫
      存差異表，就每月之進、出帳及庫存數目均有詳細記載統
      計，並經被告甲○○簽名於其上，苟被告甲○○並未夥同
      丙○○、楊人豪盜賣貨品並分得贓款，僅因未將賣予中盤
      商之特販部分算入，才造成庫存差異，焉會率爾在表上簽
      認？又焉會與王翠香、黃惠卿書立報告書，進而又出具上
      開自白書、同意書、授權書，將其所有市價達數百萬元之
      台北市○○區○○街四十號一樓建物及土地移轉交付予乙○○處分？其於上開存證信函中何以未提及遭脅迫之事，
      僅表示因乙○○同意不將本案移送法辦，始交付房地所有
      權狀等物，並謂俟法院裁定後，乙○○始能處理房屋？證
      人王翠香、黃惠卿係八十一年五月七日自代統公司離職，
      其二人是從八十一年六月一日起，甚至於本院更三審調查
      中應訊時翻異前供，惟自八十年五月十六日告訴人提出告
      訴後，其等歷經多次訊問，均未指陳有遭誘導脅迫情形，
      時隔一年之後，方為上開陳詞，事非尋常，有勾串迴護之
      嫌，已難遽採。況證人王翠香、黃惠卿於警訊時即供稱經
      代統公司盤點丙○○、楊人豪共盜賣公司統一系列產品二
      十二萬六千六百四十五箱等語（見六一六二號偵卷卷第二
      十九頁、三十一頁）。於另案民事案件審理時王翠香到庭
      證稱八十年三月七日公司凍結進出貨，由伊與黃惠卿及甲○○會同清點庫存數量，盤點三月一日至七日數量再推算
      二月底進出貨數量，最後盤點之結果再抄到差異表上，清
      點是按照實際庫存清點，依照每日進出貨單核對等語。證
      人黃惠卿於另案民事案件審理時亦到庭證稱盤點由伊與王
      翠香、甲○○一起盤點，盤點現在庫存，再根據進出貨核
      算列出差異表，沒有現存貨之帳目，進出貨單由甲○○保
      管等語（以上見胎灣台北地方法院八十年重訴字第五五五
      號民事卷宗第九十四頁至九十八頁）。而證人王翠香在其
      離職後之八十一年六月十一日在台灣台北地方法院八十年
      度重訴字第五五五號民事案件中仍證稱：「是我盤點的，
      只是盤點當時存貨，至於有無東西不見或何時不見了，不
      清楚，是總經理在丙○○離職後說有人盜賣東西，所以叫
      我們盤點，在三月十幾號後盤點，只是單純盤點，沒有做
      比較……。」等語（見原審卷(二)第十七頁），足徵被告甲○○、王翠香確有盤點，並於盤點後據以製作庫存差異表
      無訛。又代統公司之特販收入及銷貨均有載入公司各該帳
      內，亦據被告丙○○供稱：「（正常之出貨手續）需先由
      會計部門開具出貨傳票，再經由我或楊人豪或財務主管甲○○簽章後，再經倉庫人員或值日人員監督出貨及簽章始
      准出貨，其出貨傳票再經由庫務人員或值日人員傳交會計
      部門，才算完整之出貨手續」（見六一六二號偵卷第七十
      九頁），證人黃惠卿亦陳稱：「現金由我保管，但收支仍
      要經過甲○○，因為他是財務主管，我把帳做好再轉給甲○○，資料給他，但錢放在我這裡，錢有入公司帳，有時
      若我外出跑銀行，若他有收錢，有沒有給我，我就不知道
      ，別人收的帳有沒有給我，我不清楚」「（特販是業務員
      先跟客戶接洽，再報公司，價格比一般低，：：收現金或
      即期支票」等語（見六一六二號偵卷第一０二、一０五頁
      ，原審卷三第一三七至一四三頁、本院上更（一）字卷八
      十四年六月六日筆錄），證人王翠香亦表示：「（我）是
      記內帳，都有入帳」（見本院上更(一)字卷八十四年六月六
      日筆錄），並於前開民事案件中供明：「……特販的情形
      我會登在現金帳及銷貨收入，我是做內帳，以上是內帳，
      外帳由周課長（即甲○○）做，錢都是黃惠卿處理……。
      」等語（見原審卷（二）十七頁反面）等情屬實，被告甲○○於本院更（一）審亦直陳：「特賣拿現金及即期支票
      ，一般情形販賣由業務員收支票回來，並沒有分別列帳，
      業務員所作特販收入均有拿回公司入帳。」、「（特販帳
      ）由黃惠卿收現金後開傳票再給會計入帳，數量庫務要入
      帳」等語（見本院上更（一）字卷八十四年五月二十三日
      、七月二十五日筆錄，再參酌卷附之記載特販金額之銷售
      實績週報表、記載收現之帳目表附卷及證人陳淑端之供述
      ）（本院上訴字卷一末頁、六一六二號偵卷第二一二至二
      二四頁、原審卷二第九十九頁），則代統公司特販之收入
      及銷貨情形既均已列記公司內帳目中，被告甲○○與王翠
      香、黃惠卿等又確實於盤點庫存後始依據盤點結果對照公
      司各該帳目製作「庫存差異表」，王翠香、黃惠卿之前均
      未曾提及庫存差異表係告訴人乙○○指示將特販部分抽出
      ，以配合該數字始行製作之情形，再參以盤點時被告甲○○亦會同盤點，茍乙○○有上開指示將特販部分抽出以配
      合其數字製作差異表情形，何以甲○○並未提出異議，而
      仍在庫存差異表上逐頁簽字確認？足見並無所謂「該庫存
      差異表係乙○○指示將特販部分抽出，以配合該數字始行
      製作」之情形，該差異部分應係被盜賣部分，被告等辯稱
      告訴人乙○○將「特販」之銷售額諉過於丙○○盜賣，「
      庫存差異表」與實情不符等語，委不足採。而證人即製表
      人王翠香、黃惠卿嗣後到庭改稱案發後該公司總經理乙○○指示按其交付之數字製作該庫存差異表，並儘量將「特
      販」部分抽出，以配合該數字，實際上並未清點庫存云云
      ，亦屬袒護被告之詞，委無可信，被告另辯稱告訴人代表
      人乙○○為恐被究漏稅，謂無「特販」其事等語，亦不足
      採。
（四）查代統公司兼做特販方式，亦不至於發生庫存短缺而未入
      帳情形，查告訴人代表人乙○○雖任代統公司之總經理，
      但並未實際執行業務，此由代統公司出貨作帳流程，及告
      訴人乙○○於偵查時陳稱：：「因我尚有經營其他多項事
      業，每個月平均到代統公司約一次，公司業務完全交執行
      副總經理丙○○全權處理，財務則交由甲○○負責，我非
      常信任彼二人，故只看彼二人所做之營業額表及甲○○所
      做之帳目表，才導致彼等三人勾結做假帳目表連績不法危
      害公司權益」等語（見六一六二號偵卷第四頁）甚明。代
      統公司既由被告丙○○、甲○○實際負責業務及財務，若
      非其等彼此勾結，利用特販機會出售貨品而未將款項交由
      出納入帳與會計作帳，庫存短缺從何而來？若被告丙○○
      、甲○○、楊人豪無填製出貨單交予吳義農等人提貨，或
      未填具出貨單經蘇、楊等人在場指示出貨情事，代統公司
      兼做特販方式，亦不至於發生庫存短缺而未入帳情形。甲○○、楊人豪如無非法情事，豈會不明輕重率爾出具自白
      書等文件？縱乙○○無端施以脅迫，甲○○、楊人豪等人
      何以肯輕易屈從？而乙○○既未常駐公司實際執行業務，
      其與黃惠卿、王翠香等多位員工之關係，尚不如常在公司
      之丙○○、甲○○、楊人豪等人密切，黃惠卿、王翠香等
      多位員工在警訊及偵查中出面作證，所述經過復明確具體
      ，應不致予受乙○○之唆使，即群而偽證指述實際經營業
      務之丙○○等人違法。矧代統公司經檢舉逃漏稅捐，是在
      告訴人乙○○著手察查之後（參六一六二號偵卷第二六一
      頁台北縣稅捐稽徵處八十年八月十三日函、第三十四頁代
      統公司委由吳正順律師八十年四月一日致丙○○函），若
      非查證屬實，告訴人乙○○亦不致甘冒刑責，唆使諸多員
      工偽證，誣指被告等人犯罪。且被告等多人與代統公司諸
      多員工果係遭乙○○強脅濫控，何以自始無人訴究乙○○
      之不法，而任由乙○○一手遮天為所欲為，僅泛指乙○○
      與警方關係良好，曾有警員帶同黃惠卿、王翠香前往作證
      ，卻迄無一人能就所述事實提出具體證據？乙○○又何必
      於八十年七月十日痛切陳詞，以遭楊人豪、甲○○、吳義
      農、林清河等人威脅，蘆洲分局遭上級施壓未能依法辦理
      ，逕寄陳情書向行政院長陳情（一八０四二號偵卷第二十
      一頁）？從而被告等不利於己之供述，甲○○、楊人豪所
      具自白書、承諾書、報告書等件，告訴人乙○○之指訴，
      以及代統公司唐勝國、朱明德、曹佳翔、韓學成、王翠香
      、黃惠卿、賴榮山等多位職員之右開指證，俱屬實情，昭
      然可見，事證至為確鑿。
（五）又查証人黃惠卿、王翠香被訴偽證一案，雖經檢察官採信
      其二人及甲○○、丙○○之供詞，認黃、王二女不可能為
      保工作，而出具自白書與承諾書，為不起訴處分在案（本
      院上更(一)卷一第六十六頁台灣板橋地方法院八十一年偵字
      第一七０五八號），然並無具體事證足已證實告訴人乙○○有脅迫唆使其二人為不利於被告之供詞，足見黃惠卿、
      王翠香事後翻供之詞並無可取，何況證人黃惠卿事後亦賠
      償代統公司之損失二十一萬元（見本院上更（一）字卷八
      十四年九月十九日黃惠卿筆錄）。又被告甲○○於八十年
      五月八日所出具之同意書亦載明：本人甲○○同意將下列
      房地產移轉交付予乙○○先生，以清償部分債務，登記名
      義人得由乙○○先生自行指定等語，與承諾書記載：「因
      舞弊案本人（指甲○○）與丙○○是主腦」等語。益難以
      認定被告甲○○係遭乙○○脅迫而承認犯行（本院上訴卷
      一第一四三頁台灣台北地方法院士林分院八十年度訴字第
      一００五號、第一五０頁本院八十一年度上字第一五四一
      號民事判決）。又查前揭庫存差異表一冊係告訴人乙○○
      發現帳目有異之後，命被告甲○○協同會計王翠香、出納
      黃惠卿凍結倉庫全盤清點後所製作，庫存差異表除經被告
      甲○○逐頁簽認外，並經會計王翠香、出納黃惠卿於八十
      年五月十六日簽名立具報告書記載：「‧‧‧‧‧．此次
      舞弊案丙○○、楊人豪侵佔之公司倉庫之統一系列產品總
      金額為ＮＴ00000000元，經由本人確認無誤，特
      立此書以示負責」等語，上情業據證人黃惠卿、王翠香於
      偵查中及台灣台北地方法院八十年度重訴字第五五五號事
      件中供述明確（見原審卷第一三六至一四四頁所附八十年
      十二月五日言詞辯論筆錄），黃惠卿並稱：「公司要我們
      盤點，有我與王翠香、甲○○一起盤點，盤點現在庫存，
      再根據進出貨單核算列出差異表，沒有現存貨之帳目，進
      出貨單由甲○○保管，約在上一任庫務員離職後由甲○○
      兼做，差異表之前的統計表因為做得很亂已丟了」，王翠
      香稱：「進出貨不是由我負責，是甲○○負責」、「進出
      貨單沒人保管，只是固定放在一個地方」、「庫存日報表
      由甲○○負責」、「依照每日進出貨單核對」等語（同上
      筆錄）。查被告丙○○、楊人豪既係填製出貨單交予吳義
      農等人提貨，甚或未填具出貨單經其等在場指示載貨，所
      得款項，再由甲○○作假帳配合以防立遭發現，衡情自不
      會將出貨單留存，亦無可能將款項交由出納入帳與會計作
      帳，惟由被告甲○○協同會計王翠香、出納黃惠卿凍結倉
      庫全盤清點後所製作，並經甲○○逐頁簽認及其等三人會
      具報告書之前揭庫存差異表所記載結果，自堪以採信。而
      被告所製作之出貨單既未留存，所得復未交由出納入帳與
      會計作帳，事實上並無此帳目明細可供查帳，於代統公司
      內有帳可資稽查者，依被告甲○○、證人王翠香、黃惠卿
      所供（見上述）僅公司一般之收入、銷貨及業務員所為之
      特販銷貨及收入而已，被告丙○○、甲○○二人與楊人豪
      侵占部分既未列帳，縱將卷附之部分會計傳票、出貨明細
      表，或將公司外帳（被告指置於代統公司，乙○○指遭甲○○等取走）送請會計師鑑定，顯不能據以查出之實情。
      況本院本審審理時將代統公司七十九年十一月至八十年二
      月營業人銷售額與稅額申報書，台北市銀行士林分行00
      000000000號帳戶、華僑銀行台北分行0000
      000000000號及第一商業銀行建國分行0000
      0000000號帳戶自七十九年九月至八十年二月間之
      銀行往來帳卡，以及丙○○在八十年八月七日所提出之資
      本往來帳目等資料函請台北市會計師公會鑑定究竟代統公
      司庫存有無短缺，公司貨款有無虧損結果，經函覆因自訴
      人未能提出公司帳冊，故縱經核對銀行往來帳卡等資料，
      仍難免有部分涉及推估，故無法就盜賣之數量及金額做正
      確判斷，此有該公會覆函及鑑定人陳世洋會計師九十四年
      十月十一日刑事陳報狀在卷可按（附於本院本審卷宗）。
      惟被告上開犯行既已明確，雖被告丙○○、甲○○與楊人
      豪逐筆所得金額，以及黃萬得、吳義農、吳德宗等各次買
      受數量雖無從查得明細，並無礙於其等犯罪事實之認定。
（六）至被告等聲請本院命乙○○提出代統公司七十九年及八十
      年之公司帳簿以供查核渠等是否有利用特販賣公司貨品
      乙節，經本院多次命乙○○提出，乙○○亦命職員在該公
      司內尋找後表示該二年度之帳簿已因人事更替，伊又未經
      常在公司之內督導，已無法尋獲，有筆錄可憑，且查代統
      公司自七十九年九月間起為被告等利用特販機會侵占賣
      公司貨品，並由甲○○虛列假帳配合，該賣之收入及銷
      貨部分亦未列入公司帳內，已如前述，且自八十一年後，
      公司會計、出納人員迭有更替，各該帳簿又均由會計、出
      納個人保管，乙○○又未經常在公司內督促所屬，其指稱
      已無法尋得帳簿，尚屬可信，縱或有各帳簿，惟依被告甲○○及證人王翠香、黃惠卿所供該侵占部分並未入帳，亦
      無從自帳簿內查得被告有無侵占賣之事實，併此明。
      至於證人黃惠卿、王翠香於本院更三審調查中證稱庫存差
      異表係受乙○○之脅迫拼湊而成，實際並無盤點等情，然
      與前開所述不符，渠二人事後翻異前詞，無非迴護被告之
      詞，自難採為有利於被告之認定。另證人林清河於本院調
      查中證稱於八十年三月間仍以特販方式向代統購貨等語，
      惟其證言亦不能有利於被告之認定。另被告丙○○、甲○○迭次辯稱：原判決採為判決基礎之庫存差異表之出貨數
      字，乃係將「特販」部分抽出，以致形成出貨較少之現象
      ，甲○○並提出代統公司七十九年九月至八十年二月會計
      傳票及出貨明細單影本一冊，辯稱出貨單上之出貨數字，
      較庫存差異表所附月報表上之出貨數字為高，實際收入亦
      較庫存差異表上所載者為多，以之證明庫存差異表之記載
      與事實不符等語。然查依被告甲○○所提出之被證二代統
      公司七十九年九月至八十年二月會計傳票及出貨明細單，
      均係影本，且其中若干傳票上並未經出納或業務蓋章，或
      出貨單上並無客戶簽收記載，或有部分會計傳票所記載之
      金額與出貨單金額部相符情形，故該會計傳票及出貨明細
      單不能證明實際出貨數字較上述庫存差異表所附月報表上
      之出貨數字為高，實際收入亦較庫存差異表上所載者為多
      ，並不足為有利於被告之認定。又本件代統公司之帳冊既
      已無法提出，且因該公司管理不善，致帳目不清，始予被
      告等人有可乘之機，故已無法就該公司原有之帳冊與庫存
      差異表核對查明原有侵占金額，但上述庫存差異表既係被
      告甲○○會同公司出納黃惠卿、會計王翠香清點倉庫後所
      製作，並經被告甲○○逐頁簽名，足見其甚為慎重，該庫
      存差異表應無何不實，而足以顯示被盜賣之具體數字，併
      予敘明。
三、查被告丙○○及已死亡之楊人豪受代統公司總經理之命以特
    販方式將貨品出賣予中盤商，則渠二人對代統公司之貨品自
    有處分權，而將之出賣予中盤商，雖彼二人將出售貨品所得
    款項部分未交付公司入帳，而與會計課長即被告甲○○共謀
    侵占，而代統公司之貨品存放倉庫，實際上之持有者為倉庫
    管理員，被告等雖有處分權，惟並未實際持有，則被告等實
    際所侵占者為因特賣所得之貨款，並非貨品，公訴人指被告
    所侵占者為貨物，容有誤會。又被告丙○○及已死亡之楊人
    豪雖承總經理乙○○之命，每箱以低於平常售價三至十元不
    等之價格銷售予一般中盤商，該部分之特販所得自然有歸入
    公司私帳內，而彼二人另卻以低於市價十五至二十元之價格
    ，而違背其任務，致生損害於代統公司，然被告等意圖為自
    既不法之所有而侵占以特販方式所得之款項，已觸犯業務侵
    占罪，故不另犯背信罪，又依上所述，被告等因以特販方式
    違法出售予中盤商上開貨品，已無原始憑證可供核對各該貨
    品之箱數，及每箱實際價格，自僅能以最有利被告之每箱一
    百五十元之最低市價減以二十元之一百三十元計價，合計被
    告等共侵占所得款二千九百四十六萬三千八百五十元，核被
    告等所為係犯刑法第三百三十六條第二項之業務上侵占罪及
    第二百十六條、第二百十五條之行使業務上登載不實文書罪
    ，其登載不實之低度行為，應為行使之高度行為所吸收，不
    另論罪，所犯上開二罪具有方法結果之牽連關係，應從較重
    之業務上侵占罪處斷，其先後多次侵占行為，時間緊接，犯
    罪構成要件相同，顯係基於概括之犯意，應依連續犯論以一
    罪，被告甲○○對上開貨款雖非其持有，然其與因業務上持
    有上開貨款之丙○○及已死亡之楊人豪間具犯意之聯絡及行
    為分擔，依刑法第三十一條第一項之規定，均應論以共同正
    犯。至於吳義農、黃萬得、林清河三人均係以較便宜之價格
    向丙○○及楊人豪違法購貨以獲利，並被判處故買贓物確定
    ，顯非分贓款獲利，但彼等並未侵占代統公司之貨款，自無
    可能列為本罪之共同正犯。
四、原審對被告等二人為論罪科刑，固非無見，惟查：（一）被
    告丙○○、甲○○並未共同侵占自動販賣機清潔費二十萬元
    及設於台北區中小企業銀行五股辦事處帳戶內之五十九萬五
    千二百十九元，並單獨利用其胞弟發生車禍或辦理離婚或用
    於公司員工福利為由侵占業務上持有之帳款六十萬元（均詳
    如後敘），原審認被告丙○○對該部分亦犯侵占罪（二）被
    告等二人所侵占者為貨款，原判決認被告等侵占者為貨品，
    均有未洽。被告等二人否認犯罪提起上訴，雖無理由，惟原
    判決關於被告等二人業務上侵占部分既有上述可議之處，自
    應由本院將原判決此部分暨所定執行刑撤銷改判，並審酌被
    告等犯罪之動機、目的、手段、所生危害及犯罪後之態度等
    一切情狀，各量處如主文第二項所示之刑，以示懲儆。
五、公訴意旨另指（一）被告丙○○與楊人豪共同基於前揭不法
    所有之犯意，由楊人豪於八十年一、二月間以其名義在台北
    區中小企業銀行五股辦事處設立甲存0000000000
    －0號、乙存0000000000－0號帳戶，將代統公
    司應收帳款先存入該二帳戶，再轉存代統公司設於台北市銀
    行士林分行之00000000000－0號帳戶，藉轉帳
    之便，先後多次侵占其等業務上所持有之帳款共五十九萬五
    千二百十九元。（二）丙○○另單獨基於上開不法犯意，自
    七十九年七月間起，至八十年三月五日離職止，以胞弟發生
    車禍，或辦理離婚、離職缺錢使用，或用於公司員工福利為
    由，先後多次將業務上所持有之代統公司帳款分別為十萬元
    、二十萬元、十萬元、二十萬元，共計六十萬元侵占入己，
    既未用於員工福利，亦未將款項返還公司。（三）被告丙○○與甲○○二人自七十九年十一月某日起至八十年二月止，
    每月向公司出納黃惠卿領取代統公司自動販賣機之清潔費五
    萬元，連續四個月共領取二十萬元將之侵占入己，因認丙○○、甲○○就上述部分亦涉有業務侵占罪嫌等語。經查：
（一）被告丙○○、甲○○二人均堅決否認上揭犯行，被告丙○○辯稱：楊人豪如何在台北區中小企業銀行五股辦事處設
      立甲存及乙存帳戶，並利用轉帳機會侵占公司款項伊並不
      知情，伊未與其共同侵占該款，又伊任職公司期間亦未曾
      以胞弟發生車禍，辦理離婚，離職缺錢使用，用於員工福
      利為由侵占六十萬元，均係乙○○依不實之資料，故指伊
      侵占，至於清潔費係業務員領去交予學校，如學校未收到
      ，何以均未向公司要等語，被告甲○○則辯稱：伊並未領
      取任何清潔費等語。
（二）已死亡之楊人豪固於警訊中指稱被告丙○○與其共同利用
      前開轉帳機會，侵占公司帳款五十九萬五千二百十九元等
      語，惟於嗣於偵查中則已否認該情，且遍查全卷除楊人豪
      該項指陳外，並無其他證據可資證明被告丙○○確有侵占
      該款，既無補強證據，被告丙○○是否真有侵占該款洵非
      無疑，又證人黃惠卿雖曾製作「楊人豪侵占應收未收款明
      細」乙份，以證明楊人豪確有侵占該帳款行為，惟依該明
      細及其附件所載，該未收帳款共計五十九萬五千二百十九
      元，其中屬代統公司業務員賴榮山應收未收部分共有五十
      七萬六千八百九十三元，屬楊人豪部分僅一萬八千三百二
      十六元，有該明細及附件可憑（見甲○○八十年十月二日
      答辯狀所附證物外放偵查卷書狀袋，及本院更四審丙○○
      八十四年八月二十四日答辯狀附件），而賴榮山因該帳款
      應收未收及積欠公司其他款項，已由其父賴國棟代賠償代
      統公司九十八萬八千一百二十八元在卷，有收據影本及基
      隆郵局第三五二九一五號、面額六十萬元之支票乙紙在卷
      可證，告訴人乙○○亦坦承該情無誤（見本院更（三）審
      卷八十四年九月十九日筆錄），足徵黃惠卿所製之「楊人
      豪侵占應收未收款明細表」內所載各項，尚不足以證明楊
      人豪、丙○○有侵占該帳款。
（三）又楊人豪及甲○○於其所出具之自白書內雖均指稱丙○○
      有利用其胞弟車禍或用於公司員工福利為由，先後多次侵
      占公司款項，惟依彼二人自白書所載，楊人豪係指丙○○
      先後四次侵占預收款共六十萬元（見八十年度偵字第六一
      六二號卷第四十三頁），而甲○○卻僅載丙○○為支付員
      工突發性費用先拿公款二十萬花用而已（見同上卷第三十
      九頁），楊人豪及甲○○二人所指丙○○侵占之數額迥不
      相同，此外別無佐證足以證明，楊人豪及甲○○二人所述
      均已不足為丙○○侵占該款項之證明，而告訴人乙○○除
      提出該二份自白書外，並未能提出任何佐證以證明丙○○
      有侵占該款或提出證據方法供本院調查，自難僅憑該二份
      內容迥異之自白書即遽指丙○○侵占該六十萬元。
（四）被告丙○○於警訊中固供稱：「每月有五萬元，每月給甲○○一萬元，餘額在每週與公司業務人員聚餐時在酒廊喝
      酒所用」等語，以及證人黃惠卿於偵查中證稱：「丙○○
      、甲○○跟我說七十九年十一月開始每月自自動販賣機清
      潔費中抽五萬元給他們」云云，惟訊之被告丙○○、甲○○均堅決否認否認有此部分犯行，證人黃惠卿於本院更三
      審調查中亦證稱被告二人沒有領取清潔費五萬元，是業務
      員從我這裡拿去的等語（見更三審卷八十五年九月二十六
      日訊問筆錄），查該自動販賣機清潔費係要交予學校作為
      清潔自動販賣機之費用，果被告等二人有領取該清潔費而
      未交予學校，則學校必提出質疑，然從未有任何學校向代
      統公司提出任何質疑，且果該清潔費係由被告二人領取，
      必出具收據予出納即證人黃惠卿，然證人黃惠卿並未能提
      出任何收據證明被告二人有領取此清潔費，自難僅憑被告
      丙○○在警訊中之上開自白及證人黃惠卿在偵查中所為上
      開證言，遽認被告等二人有侵占上開清潔費二十萬元。
（五）此外又查無積極證據足以證明被告二人有上述公訴意旨所
      指之侵占犯行，惟公訴人認此部分與前述論罪部分具有裁
      判上一罪之連續犯關係，此部分自無庸另為無罪之諭知。
六、據上論斷，應依刑事訴訟法第三百六十九條第一項前段、第
    三百六十四條、第二百九十九條第一項前段、刑法第二十八
    條、第三十一條第一項、第五十六條、第二百十六條、第二
    百十五條、第三百三十六條第二項、第五十五條、罰金罰鍰
    提高標準條例第一條前段，判決如主文。
本案經檢察官洪泰文到庭執行職務。
中　　華　　民　　國　　94　　年　　12　　月　　22　　日
　　　　　　　　　刑事第十庭審判長法　官  陳正雄
　　　　　　　　　　　　　　　　　法　官  許宗和
　　　　　　　　　　　　　　　　  法　官  許錦印
以上正本證明與原本無異。
如不服本判決，應於收受送達後十日內向本院提出上訴書狀，其
未敘述上訴之理由者並得於提起上訴後十日內向本院補提理由書
（均須按他造當事人之人數附繕本）。
                                  書記官  楊妙恩
中　　華　　民　　國　　94　　年　　12　　月　　29　　日
附錄本案論罪科刑法條全文：
刑法第三百三十六條第二項：
對於業務上所持有之物，犯前條第一項之罪者，處六月以上五年
以下有期徒刑，得併科三千元以下罰金。
